【裁判字號】    94,訴,1721
【裁判日期】    950110
【裁判案由】    重利等
【裁判全文】
臺灣板橋地方法院刑事判決              94年度訴字第1721號
公  訴  人  臺灣板橋地方法院檢察署檢察官
被      告  乙○○
選任辯護人  毛仁全律師
上列被告因重利等案件，經檢察官提起公訴（九十三年度偵字第
一八七六七號），本院判決如下：
    主    文
乙○○無罪。
    理    由
一、公訴意旨略稱：被告乙○○與綽號「大顆陳」、「小林」等
    二名真實姓名年籍均不詳之成年男子，共同基於以重利為常
    業之犯意聯絡，組成重利集團，自民國九十一年年初起，不
    定期在夾報之廣告單內刊載調借現金之廣告，對外向不特定
    人招徠地下錢莊之借款業務。丁○○、丙○○分係址設臺北
    縣鶯歌鎮○○街九一巷二號之祝盈工業股份有限公司（下稱
    祝盈公司）之登記及實際負責人，丙○○於九十一年年初因
    亟需現金，見該夾報廣告後，遂與綽號「大顆陳」之男子聯
    絡，並將個人及祝盈公司資料傳予綽號「大顆陳」之男子，
    並即由該綽號「大顆陳」表示同意借款予丙○○，丙○○即
    自九十一年初起至九十二年六、七月間止，陸續向該重利集
    團借貸共計約新臺幣（下同）五百萬元，其借貸方式係由該
    重利集團將現金交予丙○○，或由被告乙○○及真實年籍不
    詳之廖于萱、廖若圻匯款存入祝盈公司之富邦商業銀行、華
    南商業銀行之帳戶內，其利息之計算以每十天為一期，每期
    利息十分，每月利息三十分（換算年息為百分之三百六十）
    ，借款時先預扣第一期之利息，並由丙○○陸續開立祝盈公
    司之支票作為借款之擔保，乙○○、「大顆陳」、「小林」
    則取得與原本顯不相當之重利。嗣於九十二年十月間，因丙○○無法償還所積欠之高額利息，遂先由被告乙○○出面前
    往祝盈公司向丙○○、丁○○催討債務不成，乙○○與綽號
    「小林」即基於毀損他人之物之犯意聯絡，於九十二年十月
    九日十五時四十分許，由綽號「小林」夥同另二名年籍姓名
    不詳之成年男子，前往祝盈公司，以噴漆方式毀損廠房及辦
    公室內之電腦ＩＣ板、玻璃窗，並砸毀辦公室內之玻璃窗，
    足生損害於丁○○、丙○○。嗣經丁○○報警處理，而為警
    循線查獲。因認被告乙○○涉犯刑法第三百四十五條之常業
    重利罪嫌及同法第三百五十四條之毀損罪嫌。
二、按犯罪事實應依證據認定之，無證據不得認定犯罪事實，又
    不能證明被告犯罪者，應諭知無罪之判決，刑事訴訟法一百
    五十四條第二項、第三百零一條第一項分別定有明文。次按
    認定不利於被告之事實，須依積極證據，苟積極證據不足為
    不利於被告事實之認定時，即應為有利於被告之認定，更不
    必有何有利之證據，最高法院著有三十年上字第八一六號判
    例可資參照。又認定犯罪事實所憑證據，雖不以直接證據為
    限，間接證據亦包括在內；然無論直接或間接證據，其為訴
    訟上之證明，須於通常一般之人均不致有所懷疑，而得確信
    其為真實之程度者，始得據為有罪之認定。如未能發現相當
    證據，或證據不足以證明，自不能以推測或擬制之方法，以
    為裁判基礎，最高法院亦著有七十六年臺上字第四九八六號
    判例、四十年臺上字第八六號判例甚明。復按，刑事訴訟法
    第一百六十一條已於九十一年二月八日修正公布，其第一項
    規定：檢察官就被告犯罪事實，應負舉證責任，並指出證明
    之方法。因此，檢察官對於起訴之犯罪事實，應負提出證據
    及說服之實質舉證責任。倘其所提出之證據，不足為被告有
    罪之積極證明，或其指出證明之方法，無從說服法院以形成
    被告有罪之心證，基於無罪推定之原則，自應為被告無罪判
    決之諭知，最高法院九十二年臺上字第一二八號判例亦資參
    照。
三、公訴意旨認被告乙○○涉有常業重利罪嫌及毀損罪嫌，無非
    係以：(一)告訴人丁○○及丙○○於警詢時及偵查中之證言；
    (二)被告乙○○於偵查中之供述；(三)富邦銀行土城分行支票一
    紙；(四)臺北富邦商業銀行祝盈公司支票帳戶九十一、九十二
    年度往來明細；(五)華南商業銀行祝盈公司九十一、九十二年
    度存款往來明細；(六)祝盈公司辦公室、廠房之玻璃窗、電腦
    ＩＣ板遭毀損之相片、監視器所拍攝之相片共四十幀，為其
    主要論據。訊據被告乙○○堅詞否認有何常業重利及毀損之
    犯行，辯稱：伊並不認識綽號「大顆陳」之人，而伊雖曾於
    九十一年十二月三十一日匯款三十七萬一千元至祝盈公司在
    富邦商業銀行之帳戶，但那係幫「小林」匯款，伊不清楚匯
    款之原因為何，又伊因借款五十萬元予「小林」，而由「小
    林」交付丙○○所簽發面額一百五十萬元之支票一紙以為擔
    保，伊和丙○○間並無任何金錢往來，至於伊會與「小林」
    前往祝盈公司，那是因為「小林」跟伊說他向伊所借的錢是
    去投資祝盈公司，就帶伊過去看看，伊並沒有以噴漆方式毀
    損祝盈公司之廠房及辦公室電腦ＩＣ板等物品等語。
四、經查：
  (一)被訴常業重利罪嫌部分：
    1.證人丙○○於九十四年二月十八日在偵查中固證稱：伊當
      時做生意需要錢，從報紙上的夾報廣告而跟「大顆陳」聯
      絡，他說可以調資金，就叫伊傳伊本人及公司資料給他，
      他評估後說要借錢給伊，就說開伊公司的票，利息十天一
      次，一萬元十天是一千二百元至一千五百元，月息三十分
      ，伊前後跟他借了二、三百萬元，他每次都叫「小林」跟
      被告過來，大部分是「小林」跟伊接洽的，伊拿伊公司的
      票給他，他給伊現金，伊一開始是用華南銀行華江分行帳
      戶之支票，後來用富邦銀行土城分行帳戶之支票跟他交易
      ，跟他交易一年多，金額大概是幾百萬元，次數約十次，
      「小林」和被告都是「大顆陳」的小弟，每次都是「小林
      」跟伊接洽的等語（見偵卷第九十二頁以下）；嗣於九十
      四年七月二十一日在偵查中復改證稱：伊總共跟「大顆陳
      」借了五百萬元或六百萬元，是陸續借還，利息是十天算
      一次，以借款五十萬元來計算十天的利息五萬元至六萬元
      之間，月息是三十分，第一個十天的利息會預扣，錢大部
      分是給現金，不方便時才用匯款，伊幾乎都是還現金，伊
      從九十一年年初開始跟他借錢，借到九十二年六、七月間
      止等語（見偵卷第一五八頁）；其後在本院審理時則證稱
      ：伊因在大陸投資失利，向銀行借不到錢，於八十九年底
      、九十年初看到報紙夾報廣告，開始向「大顆陳」借錢，
      伊陸續跟他借了四、五百萬元，伊是借一筆還一筆，到底
      借了多少伊也不太確定，伊每個月要跟他們借款二次以上
      ，都是還了再借，如果二期不還，他們就會軋票，另外利
      息是先扣，一開始是一萬元一天一百五十元利息，每期十
      天，後來因持續有金錢往來，就改為一天一百元至一百二
      十元不等，伊迄今總共付了多少利息，伊算不出來，但本
      金伊都已還清了，剛開始伊是跟「大顆陳」以電話聯絡，
      後來「大顆陳」叫「小林」跟伊聯絡，而「小林」有時會
      帶被告過來，他們到伊這邊來，一手交錢一手交票，伊也
      曾經將伊開出之支票交給被告，由被告交錢給伊，但次數
      不多，剛開始伊都用公司票與他們往來，後來跟他們很熟
      ，伊就以現金和支票交互使用，而祝盈公司之支票存款帳
      戶中，伊無法指出哪幾筆是與「大顆陳」之資金往來，因
      為公司帳和伊私人債務都混在一起等語。參互以觀，證人
      丙○○對於向綽號「大顆陳」之人借款之時間、借款之總
      金額、各次借款金額、借款期間之長短、利息計算及收取
      情形、還款方式等情，在偵查及本院審理時之歷次證述均
      有所歧異，且證述內容亦未盡明確，實難遽認其所指綽號
      「大顆陳」之人有取得與原本顯不相當之重利。再者，細
      繹證人丙○○之前開證述，其對於究係在何時地見過被告
      ，被告所交付之借款本金若干，該次利息收取、計算情形
      為何，亦均無法詳盡描述，且未能提出任何佐證，實難單
      憑證人丙○○有瑕疵之證述，即逕認被告與「大顆陳」、
      「小林」之人有何共同常業重利之犯意聯絡及行為分擔。
      且按，刑法第三百四十五條之常業重利罪，係同法第三百
      四十四條重利罪之加重規定，亦即常業重利罪之成立以犯
      有第三百四十四條所載構成犯罪要件為必要。而依刑法第
      三百四十四條重利罪之規定，以乘人急迫、輕率，或無經
      驗，貸以金錢或其他物品，而取得與原本顯不相當之重利
      為成立要件。查證人丙○○商場經驗豐富，且係與綽號「
      大顆陳」之人長期借款，借款期間長達一年多，況依其所
      述每月借款達二次以上，誠難認定綽號「大顆陳」之人係
      乘丙○○急迫、輕率或無經驗，而貸以金錢，自與常業重
      利罪之構成要件有間。
    2.至公訴人雖另提出富邦銀行土城分行支票一紙、臺北富邦
      商業銀行祝盈公司支票帳戶九十一、九十二年度往來明細
      及華南商業銀行祝盈公司九十一、九十二年度存款往來明
      細為證。然查，被告縱持有祝盈公司簽發之前開支票，惟
      支票具有流通性、無因性及可轉讓性，被告既為執票人，
      對於丙○○本具有票據債權，實難僅因被告曾向丙○○催
      討債務，即遽認被告有何常業重利犯行。又查，祝盈公司
      在臺北富邦商業銀行、華南商業銀行之支票存款帳戶往來
      明細，固分別載有被告於九十一年十二月三十一日匯入三
      十七萬一千元、廖于萱於九十二年二月二十四日匯入四十
      五萬元、廖若圻於九十二年五月二十六日匯入五十萬元、
      廖于萱於九十二年六月六日匯入五十萬元、廖于萱於九十
      二年五月十五日匯入二十七萬元等紀錄，而證人丙○○在
      本院審理時雖亦證稱：因為「大顆陳」曾經帶過他姓廖的
      女朋友過來，伊從帳戶裡看到廖于萱、廖若圻之名字，但
      伊沒有跟姓廖的人有過金錢往來，所以他們應該是有用廖
      于萱、廖若圻之名義匯款給伊，在時間、金額也都符合，
      因為伊支票給他們後，伊就會問銀行錢有沒有進去等語，
      然證人丙○○關於前開匯入款項之借款金額、所交付之支
      票為何，均未能明確陳述，以供本院核對，焉能謂上開款
      項與常業重利有何關涉。另關於廖于萱、廖若圻與綽號「
      大顆陳」之人究係如何之關係，亦未見公訴人提出任何之
      舉證，如何能僅憑證人丙○○揣測之詞，即遽認廖于萱、
      廖若圻係因丙○○向綽號「大顆陳」之人借款而匯款。
    3.從而，參諸前開說明，實難僅憑公訴人所舉前開事證，即
      為不利於被告之認定，自難遽指被告具有常業重利之犯行
      。
  (二)被訴毀損罪嫌部分：
    1.證人丁○○在警詢時固證稱：依警方所調閱之口卡照片，
      被告就是至伊公司實施毀損行為之其中一名男子，當時他
      自稱姓李，現場都是他在指揮，他對伊公司所生產之ＰＣ
      板噴漆、砸毀公司內門窗及電腦，並控制伊行動，口出穢
      言，作勢要打伊。另由九十二年十月九日（筆錄誤載為十
      月二十七日）祝盈公司遭人噴漆毀損ＰＣ板之錄影帶翻拍
      照片中，伊可以指認翻拍照片中穿著藍色Ｔ恤，正面對著
      伊的男子，就是被告等語（見偵卷第十一頁、第十四頁背
      面）；嗣於九十三年十二月十四日在偵查中復證稱：是綽
      號「小林」之人帶被告過來，卷附照片中藍色衣服者就是
      被告，他們在噴漆時，伊在樓上被「小林」圍住，伊有看
      到被告有拿鐵樂士噴漆等語（見偵卷第六十二頁）；然於
      九十四年一月二十五日在偵查中，經檢察官命對被告本人
      加以指認後，則證稱：被告有跟「小林」一起到過伊公司
      ，但卷附照片因很模糊，伊不清楚被告有無在照片上，而
      「小林」等人至伊公司毀損時，伊沒有看到被告，是「小
      林」還有另外一位，伊確定被告不在樓上，但伊不確定他
      是否有在樓下，伊會在照片上圈出被告，是因警方拿口卡
      給伊比對，是警方說那個人是伊說的那個人，可是伊也不
      確定，是警方圈起來讓伊簽名的，之前在警詢時會認為是
      被告毀損伊公司之物品，是因為被告有來過伊公司幾次，
      但他並沒有毀損或是罵伊，是後來另一批人過來罵伊及毀
      損工廠的等語（見偵卷第八十二頁、八十三頁）。其後在
      本院審理時並證稱：被告係於九十二年八月十二日（即農
      曆七月十五日）第一次到伊公司，另外一次係於九十二年
      十一月間，被告於九十二年十月九日並沒有至伊公司，在
      警詢時警察拿給伊看得照片很模糊，口卡照片是小時候的
      ，且是影印的，伊也不知道是被告或是自稱姓李的那個人
      ，被告跟那位「李先生」是不同的人，警詢筆錄為何那樣
      寫，伊不清楚，警察可能是誤會伊之意思，警詢時伊是有
      在監視器翻拍照片圈認身著藍衣服者為被告，但那個人應
      該是「李先生」，而非被告，是警察跟伊說「李先生」就
      是被告等語。則參互以觀，足認證人丁○○於偵查中經當
      面指認被告後，即已確認被告並非係前開翻拍照片中之人
      ，且經本院審視上開翻拍照片，畫面中之人影像模糊，確
      實難以辨認面貌、特徵，亦有翻拍照片在卷可按，是證人
      丁○○事後翻異之詞，自堪以採信。況證人丁○○在本院
      審理時除再加確認前開翻拍照片經其圈認之人並非被告，
      並稱被告於九十二年十月九日並未至祝盈公司。則被告於
      該日既未至祝盈公司，縱祝盈公司於九十二年十月九日確
      曾遭綽號「小林」及另三名年籍不詳之成年男子為毀損辦
      公室、廠房之玻璃窗、電腦ＩＣ板等行為，然實難遽認被
      告與上開之人有何毀損之犯意聯絡及行為分擔。
    2.從而，參諸前開說明，亦難遽認被告涉有於九十二年十月
      九日十五時四十分許至祝盈公司為毀損行為。
五、綜上所述，公訴人所舉事證，尚存有合理性之懷疑，本院依
    現存證據資料，仍無從獲得被告有罪之心證，自難遽認被告
    以首開罪責。此外，復查無其他積極證據，足資證明被告有
    何前開被訴犯行，根據「罪證有疑、利於被告」法則，應為
    有利於被告之認定。從而，本件既不能證明被告犯罪，自應
    為被告無罪之諭知。
據上論斷，應依刑事訴訟法第三百零一條第一項，判決如主文。
本案經檢察官甲○○到庭執行職務。
中    華    民    國    95    年    1     月    10    日
                  刑事第八庭  審判長法  官  潘翠雪
                                    法  官  楊明佳
                                    法  官  王士珮
以上正本證明與原本無異。
如不服本判決應於送達後10日內向本院提出上訴狀。
                                    書記官  程欣怡
中    華    民    國    95    年    1     月    10    日


司法院資訊處製作；財團法人民間司法改革基金會備份。
